ACORDAO-COMPLETO-2544039

ACÓRDÃO 1720/2022 ATA 29/2022 - PLENÁRIO

VISTOS, relatados e discutidos estes autos de agravo interposto pelo Departamento Nacional de Infraestrutura de Transportes (DNIT) em face de medida cautelar que determinou a suspensão do Pregão Eletrônico 442/2021, destinado à contratação de serviços de manutenção rodoviária (conservação e recuperação) em trechos da BR-155/PA, 
ACORDAM os Ministros do Tribunal de Contas da União, reunidos em sessão do Plenário, ante as razões expostas pelo relator, em:
9.1. conhecer do agravo apresentado pelo Departamento Nacional de Infraestrutura de Transportes para, no mérito, negar-lhe provimento, mantendo-se a medida cautelar referendada pelo Acórdão 579/2022-TCU-Plenário; 
9.2. dar ciência desta deliberação à representante, à empresa interessada e ao Departamento Nacional de Infraestrutura de Transportes.

Agravo interposto em face de medida cautelar que determinou a suspensão de pregão eletrônico destinado à contratação de serviços de manutenção rodoviária (conservação e recuperação) em trechos da BR-155/PA.

Superintendência Regional do Departamento Nacional de Infraestrutura de Transportes no Estado do Pará.

3. Interessado: Ethos Engenharia de Infraestrutura S.a. (19.758.779/0001-37).

13.1. Ministros presentes: Bruno Dantas (na Presidência), Benjamin Zymler (Relator), Augusto Nardes e Jorge Oliveira.
13.2. Ministros-Substitutos convocados: Augusto Sherman Cavalcanti e Marcos Bemquerer Costa.
13.3. Ministros-Substitutos presentes: André Luís de Carvalho e Weder de Oliveira.

ACORDAO-COMPLETO-2557420

Acórdão 2290/2022 - Plenário

BENJAMIN ZYMLER

Adoto como relatório a instrução elaborada por auditor da SeinfraRodoviaAviação (peça 47) , que contou com a anuência da chefia imediata (peça 48) :
"Trata-se de agravo interposto pelo Departamento Nacional de Infraestrutura de Transportes - DNIT (peças 23-27) em face de medida cautelar inaudita altera pars concedida pelo Ministro Relator Benjamin Zymler (peça 17) , que acolheu a representação formulada pelo empresário individual F.A.S. de Carvalho Serviços Técnicos Eireli (peça 1) e determinou a suspensão (peça 17) dos efeitos da homologação do Pregão Eletrônico 442/2021 (peça 4) e do decorrente Contrato 02 00099/2022 (peça 8) celebrado entre a autarquia e a Ethos Engenharia de Infraestrutura S/A, até que sobreviesse deliberação de mérito do TCU.
HISTÓRICO
O objeto do certame, conduzido pela Superintendência Regional do DNIT no estado do Pará por meio do Pregão Eletrônico 442/2021, é contratação de serviços de manutenção rodoviária (conservação e recuperação) na BR-155/PA no trecho: Entroncamento da BR-158 (Redenção) - Entroncamento da PA-275 (Eldorado dos Carajás) , no subtrecho: Entroncamento da PA-275 (Eldorado dos Carajás) - Entroncamento da BR-222 (Marabá) , no segmento do km 250,70 - km 344,40, numa extensão total de 93,70 km, relativo ao Lote 3, mediante o regime de execução de empreitada de preço unitário com valor estimado de R$ 106.920.087,81 (peça 4) .
Apenas sete interessados participaram do certame realizado em 2/12/2021 (peça 7) . A menor proposta foi apresentada pela Nacional Construção Civil Ltda. no montante de R$ 58.100.000,00 (45,7% de desconto) , todavia a empresa foi inabilitada e não manifestou interesse em recorrer. O empresário individual F.A.S. de Carvalho Serviços Técnicos Eireli foi classificado em segundo lugar, com proposta comercial de R$ 59.180.268,60 (44,7% de desconto) , mas também foi inabilitado, tendo o DNIT negado provimento ao seu recurso administrativo (peças 12-13) . Ato contínuo, o DNIT convocou a empresa Ethos Engenharia de Infraestrutura S/A, terceira colocada no certame, adjudicando-lhe o objeto após negociação (peça 6) e, finalmente, celebrando com ela, em 23/3/2022, o Contrato 99/2022, no montante de R$ 83.447.094,52 (22,0% de desconto, peça 8) . 
Inconformado com sua inabilitação do certame, o empresário individual F.A.S. de Carvalho Serviços Técnicos Eireli ingressou com representação nesta Corte Federal de Contas contra o processo licitatório regido pelo Edital Pregão Eletrônico 442/2021 do DNIT. Em suma, o representante alegou que foi inabilitado sem o devido fundamento e que as certidões de acervo técnico apresentadas, de serviços de obras de recuperação e pavimentação asfáltica e revitalização da malha viária em área urbana, comprovariam a execução de serviços exigidos pelo edital. Segundo o representante, o resultado dessa inabilitação seria um prejuízo ao erário de R$ 24 milhões, equivalente a diferença de valor global entre as propostas (peça 1) .
Em 28/3/2022, após instrução desta Unidade Técnica, o relator por intermédio de despacho de autoridade conheceu da representação e deferiu o pedido de concessão de medida cautelar (peça 17) , sem oitiva prévia, com a finalidade de que o DNIT suspendesse os efeitos da homologação do Pregão 442/2021 e do decorrente Contrato 99/2022 até que o Tribunal deliberasse sobre o mérito da questão, bem como se abstivesse de iniciar ou de prosseguir com a execução do contrato e, consequentemente, de realizar medições dos serviços até a deliberação definitiva desta Corte.  A referida medida cautelar foi referendada pelo Acórdão 579/2022-TCU-Plenário, em 30/3/2022.
Em 4/4/2022 o DNIT impetrou agravo com fundamento do art. 289 do Regimento Interno do Tribunal de Contas (peças 23 a 27) . 
EXAME TÉCNICO
Esta instrução possui a finalidade de cumprir determinação exarada pelo Relator do processo, Ministro Benjamin Zymler (peça 45) , para exame de agravo interposto pelo Departamento Nacional de Infraestrutura de Transportes - DNIT (peça 23-27) em face de medida cautelar inaudita altera pars que determinou a suspensão (peça 17) dos efeitos da homologação do Pregão Eletrônico 442/2021 (peça 4) e do decorrente Contrato 02 00099/2022 (peça 8) , celebrado entre a autarquia e a Ethos Engenharia de Infraestrutura S/A, até que sobreviesse deliberação de mérito do TCU.
Como a referida medida cautelar foi proferida por intermédio de despacho ministerial de 28/3/2022 (peça 17) , e o DNIT foi regularmente cientificado em 29/3/2022 (peças 18-21) , considera-se que, nos termos do art. 183, I, "d" c/c art. 185 do RITCU, o agravo foi tempestivamente interposto em 4/4/2022 (peças 23-27) . Importa esclarecer que em 30/3/2022 a medida cautelar determinada pelo Relator já havia sido referendada pelo Tribunal por intermédio do Acórdão 579/2022-TCU-Plenário.
Conforme entendimento consolidado nesta Corte de Contas, o agravo dirigido contra a medida cautelar prevista no art. 276 do Regimento Interno do TCU deve-se limitar à demonstração de ausência dos pressupostos ensejadores da medida adotada (fumaça do bom direito e perigo na demora) , não se prestando ao exame exaustivo de mérito, tendo em vista que a tutela cautelar fundamenta-se em juízo de cognição sumária (Acórdão 1154/2015-TCU-Plenário, Relator Min. Benjamin Zymler; Acórdão 1281/2019-TCU-Plenário, Relator Min. Vital do Rêgo) , razão pela qual o exame será circunscrito ao contraditório desses elementos.
Em sua peça recursal, o agravante carreia os seguintes argumentos quanto ao fumus boni iuris e periculum in mora inverso:
Da plausibilidade jurídica da medida cautelar (fumus boni iuris) 
Inicialmente, importa destacar, que o próprio DNIT reconhece que a motivação da decisão de não aceitação dos atestados do representante (empresário individual F.A.S. de Carvalho Serviços Técnicos Eireli) estava "demasiadamente sintética e acabou por gerar naturais dúvidas para a representante e o Egrégio Tribunal" (peça 23, p. 6) . 
Com vistas a robustecer a motivação da decisão de desclassificação do ora representante, o DNIT apresenta outros argumentos com vistas a justificar seu entendimento que os serviços de conservação e de manutenção de pavimentos asfálticos realizados em rodovias seriam mais complexos que os relativos em vias urbanas.
Segundo o DNIT, as vias rurais seriam muito diferentes das vias urbanas, "não somente pela espessura do asfalto que tem que ser apto a aguentar maior peso, mas também pela velocidade dos veículos em tráfego". Cita os artigos 60 e 61 do Código de Trânsito Brasileiro (CTB) , que limitam a velocidade permitida nas vias urbanas a: (i) 80 km/h nas vias de trânsito rápido; (ii) 70 km/h nas cias arteriais; (iii) 40 km/h nas vias coletoras; e (iv) 30 km/h nas vias locais; enquanto nas vias rurais, sejam  elas constituídas de rodovias em pista simples ou dupla, a velocidade dos veículos pode atingir 90 km/h e, em alguns casos, até superar esse limite atingindo até 120 km/h (peça 23, p. 6) .
Informa que segundo Tabela 7 do Manual de Conservação Rodoviária - IPR/DNIT/2005, 2ª edição, a BR-155/PA - lote 03, objeto da licitação, "poderia ser classificada como uma rodovia coletora federal de classe I-B e ondulada (velocidade diretriz de 80 km/h) ", enquanto as vias urbanas apresentadas nos atestados da representante seriam arteriais ou coletoras, cujas velocidades máximas permitidas seriam de apenas 60 km/h e 30 km/h, respectivamente (peça 23, p. 6) .
Alega que "a manutenção e a conservação de via[s] urbana[s] seriam completamente distintas da execução dos mesmos serviços em rodovia federal, uma vez que as características estruturais, o maior grau de solicitação das cargas transportadas, e o risco à vida dos usuários é bem maior, tendo em vista o volume, a velocidade, o peso e a dimensão dos veículos em tráfego, exigindo-se qualificação técnica diferenciada da contratada" (peça 23. p. 7) .
Argumenta que os serviços de manutenção rodoviária obedecem a um padrão de desempenho diferenciado razão pela qual o critério de pagamento adota um sistema híbrido mediante "levantamento de quantidades de cada serviço do grupo executado no período da medição, quantificação do valor realizado a preços unitários e, posteriormente, a aplicação de deflator mediante avaliação de atendimento a padrões de desempenho pré-estabelecidos", nos termos do § 1º do art. 7º da Instrução de Serviço DNIT nº 18/2019, que estabelece os critérios e procedimentos necessários à contratação de Planos Anuais de Trabalho e Orçamento - P.A.T.O. (peça 23. p. 7) . 
Na visão do DNIT, esse padrão de desempenho diferenciado exigido nos serviços de manutenção rodoviária e que orienta seu pagamento por desempenho seria diferente do contrato que originou os atestados da representante, nos quais simplesmente se atenderia às demandas conforme vão surgindo as patologias.
Esclarece "que os atestados apresentados apenas faziam referência aos serviços de pavimentação e 'revitalização' de vias urbanas, não sendo possível verificar (pela ausência de códigos de referência) , a composição dos serviços, tampouco as características do projeto executado." (peça 23. p. 7) . 
Por fim, conclui que "mesmo que fossem aceitos como 'válidos', os atestados encaminhados não permitiriam a verificação da extensão dos serviços executados, tornando impossível a comparação entre o apresentado e o exigido" (peça 23. p. 7) .
Análise da manifestação do DNIT quanto à plausibilidade jurídica da medida cautelar
Conforme consignado na instrução da representação, cerne da inabilitação da representante refere-se à alegação de que não haveria equivalência entre as obras de pavimentação executadas em vias urbanas e as obras executadas em rodovias (peça 14, p 6) . 
Em sua manifestação, a o DNIT confessa que a fundamentação utilizada para a inabilitação da representante foi "demasiadamente sintética" (peça 23, p. 6) . 
O DNIT defende que não há equivalência entre os serviços de manutenção e de conservação de vias pavimentadas realizados em vias urbanas e aqueles realizados em rodovias, entretanto apresenta argumentos genéricos para tentar justificar a maior complexidade dos serviços de conservação e manutenção rodoviária em comparação com aqueles realizados em vias urbanas. 
O DNIT argumenta que as velocidades máximas permitidas em rodovias seriam superiores às permitidas em vias locais. Embora seja inconteste que as velocidades máximas permitidas para a circulação de veículos em vias rurais pavimentadas (rodovias) sejam superiores àquelas permitidas em vias urbanas, o DNIT não logrou êxito em demonstrar o nexo de causalidade desse fato com a maior complexidade que alega existir na execução de serviços corriqueiros de conservação e de manutenção de rodovias de pavimento asfáltico em relação às das vias urbanas.
O DNIT não foi capaz de esclarecer como o fato de uma determinada rodovia de pista dupla permitir que automóveis circulem com velocidades de 120 km/h pode tornar serviços corriqueiros como a confecção de mistura betuminosa, tapa-buraco, remendo profundo, execução de serviços diversos de limpeza (de ponte, de sarjeta e meio-fio, de vala de drenagem, de bueiros) , roçada, capina, aquisição e transporte de material betuminoso e transportes em geral em caminhões carroceira ou basculante, mais complexos que aqueles realizados em vias urbanas. 
Nesse sentido, a declaração quanto à existência de diferenciação entre as velocidades máximas permitidas no âmbito rural e urbano, por si só, sem maiores detalhamentos, é considerada genérica.
A autarquia tampouco logrou êxito em evidenciar que os serviços de conservação e de manutenção de pavimentos asfálticos realizados em vias urbanas seguem normas técnicas de execução menos rigorosas que as utilizadas nas rodovias, a ponto justificar a não aceitação dos atentados técnicos de execução apresentados pelo representante. 
O DNIT alega que os contratos de execução de serviços de manutenção e de conservação de pavimentos que resultaram nos atestados técnicos apresentados pela representante não teriam utilizado o critério de pagamento híbrido, por desempenho, típico dos contratos de Planos Anuais de Trabalho e Orçamento - P.A.T.O. (peça 23, p. 7) .
Entende-se que o argumento apresentado pelo DNIT é genérico porquanto não logrou êxito em demonstrar: (i) a relação entre os critérios de pagamento (preço unitário ou híbrido por desempenho) utilizados nos contratos dos serviços que originaram os atestados técnicos e a maior ou menor capacidade técnico-operacional da organização em prestar os referidos serviços; e (ii) que o edital de licitação exigia expressamente que os serviços objeto de atestados técnicos resultassem de contratos com critérios de pagamento híbridos, por desempenho.   
Ante o exposto, resta demonstrado que o DNIT reconheceu expressamente que a fundamentação utilizada para inabilitar a representante havia sido demasiadamente sintética e que, nesta oportunidade, tampouco logrou êxito em demonstrar os motivos, tecnicamente fundamentados, que justifiquem a menor complexidade dos serviços em áreas urbanas apresentados pelo representante (2º colocado) , em relação aos serviços realizados em áreas rurais, e a consequente decisão pela sua inabilitação no Pregão Eletrônico 442/2021, sem o devido reconhecimento de sua capacidade operacional para a atividades de Conservação, Manutenção e Restauração de Rodovias, descritas no Edital 442/2021 (item 9.11.3) e no Termo de Referência (item 6.1.1.a) , havendo restrição ao caráter competitivo e ofensa aos princípios da isonomia e da vinculação ao instrumento convocatório, em desacordo com artigo 37, inciso XXI, da CF/88 e o artigo 3º, § 1º, da Lei 8.666/93. 
Do perigo da demora inverso (periculum in mora inverso) 
O DNIT argumenta que em decorrência da medida cautelar exarada pelo Tribunal, o trecho rodoviário em exame estaria completamente descoberto dos serviços essenciais de conservação e de manutenção, pois o Contrato nº 02 00495/2016 com a empresa Ethos Engenharia de Infraestrutura S/A teria encerrado em 20/3/2022 (peça 23, p. 4) , não estando mais vigente como teria suposto a unidade técnica em sua instrução inicial (peça 14, p. 8) . 
Esclarece que embora a vigência do referido contrato originalmente se estendesse até 24/8/2022, o DNIT teria optado pelo seu encerramento antecipado mediante a expedição de ordem de paralisação/suspensão (peça 24) , sob a alegação da "inexistência de quantitativos na planilha vigente para execução dos serviços de manutenção" (peça 23, p. 4) .
Para evidenciar a gravidade da situação da rodovia, o DNIT juntou relatório fotográfico que mostra que ainda há muito trabalho a ser realizado para melhorar as condições de trafegabilidade da rodovia, que possui muitas panelas, trincas, dentre outras patologias, as quais tenderiam a se multiplicar em razão do inverno chuvoso desproporcional e acima das médias históricas que experimenta o estado do Pará (peça 26) . Acresce que a condição precária da rodovia, além de ensejar acidentes com mortes, também deixaria o DNIT sujeito eventuais condenações judiciais decorrentes de suposta "omissão em seu poder dever de manutenção, conservação e reposição da rodovia federal" (peça 23, p. 4) .
Afirma que em razão de o objeto do certame ser um serviço público de natureza contínua, relacionado a uma necessidade permanente e renovada, presume que a superintendência regional do DNIT no Pará terá de celebrar novo contrato de conservação e manutenção, "uma vez que o anterior foi encerrado e não podia mais ser prorrogado, uma vez que atingiu o prazo máximo legal de vigência".
Ressalta que o perigo da demora reverso restaria caracterizado e seria real porquanto passível de ocasionar degradação gradual do pavimento com impacto negativo para a economia local (peça 23, p. 5) .
Análise da manifestação do DNIT quanto ao perigo de dano inverso 
O DNIT afirma que a medida cautelar determinada pelo Tribunal teria deixado o segmento da rodovia descoberto de contrato de manutenção, pois o contrato cuja vigência original era 24/8/2022, na verdade teria encerrado em 20/3/2022. 
Como evidência do alegado encerramento do contrato, o DNIT apresentou uma Ordem de Paralisação/Suspensão dos Serviços, na qual a autarquia, em 18/3/2022, determina que a empresa ETHOS Engenharia de Infraestrutura S/A. paralise/suspenda a partir de 20/3/2022 os serviços do Contrato 02 00495/2016. No documento, a autarquia consigna que o motivo da paralisação/suspensão dos serviços seria a iminente assinatura de novo contrato com mesma empresa resultante do Pregão Eletrônico 442/2021. A empresa registrou sua ciência da ordem em 21/3/2022 (peça 24) .
Em sua manifestação o DNIT alega que teria optado por paralisar/suspender o contrato em razão da falta de quantitativos na planilha vigente para execução dos serviços de manutenção. Ocorre em consulta realizada ao Sistema de Acompanhamento de Contratos - SIAC do DNIT, verificou-se que:
o Contrato n. 02 00495/2016 com a empresa Ethos encontra-se com status de "ativo" no SIAC e não encerrado como alega o DNIT (peça 46, p. 1) .
até março de 2022 foram realizadas 68 medições (peça 46, p. 16-17) ;
após a medição de março de 2022, restou um saldo a executar de R$ 1.820.148,07 (peça 46, p. 38-49) ;
o montante acumulado até medição 68 (março/2022) foi de R$ 30.598.302,14 (peça 46, p. 17) ;
a medição média durante o contrato foi de R$ 449.975,03 (R$ 30.598.302,14 / 68) ;
mais de 2/3 das medições realizadas no contrato (47 das 68 medições) tiveram valor inferior à medição média mensal (R$ 449.975,03) (peça 46, p. 16-17) .
Nesse sentido, estima-se que o saldo a executar R$ 1.820.148,07 seria suficiente para remunerar serviços de conservação e de manutenção por aproximadamente mais 4 meses (R$ 1.820.148,07 / R$ 449.975,03) , realizando, caso necessário, o competente termo aditivo para readequação dos quantitativos.
Entende-se que a ordem de paralisação/suspensão dos serviços emitida pelo DNIT não se possui o caráter da rescisão contratual, prevista no art. 78 da Lei 8.666/1993, razão pela qual não possui o condão de encerrar a vigência do contrato, como alegado pela autarquia. Nesse sentido, no exercício de seu poder dever de manutenção, conservação e reposição da rodovia federal, com vistas a preservar o interesse público primário dos usuários, bastaria que a autarquia revogasse a ordem de paralisação/suspensão do Contrato 02 00495/2016, pois ainda resta saldo a executar.
Ante o exposto, resta demonstrado que a mera expedição de ordem de reinício seria suficiente reestabelecer, em atendimento ao interesse público primário, a necessária prestação de serviços de manutenção e conservação do segmento rodoviário.
Nesse sentido, consideram-se preservados os pressupostos ensejadores da medida cautelar exarada, razão pela qual opina-se pelo não provimento do recurso.
PROPOSTA DE ENCAMINHAMENTO
Em face do exposto, submetem-se os autos à consideração superior, propondo:
42.1	com fundamento no art. 289 do Regimento Interno/TCU, conhecer do agravo para, no mérito, negar-lhe provimento;
42.2	manter a medida cautelar referendada pelo Acórdão 579/2022-TCU-Plenário; 
42.3	dar ciência desta deliberação e do relatório e voto que a subsidiam ao agravante, à empresa interessada e ao autor da representação."
2.	A medida cautelar foi adotada em 28/3/2022. O recurso foi apresentado em 4/4/2022. 
	É o relatório.

Ely Benevides de Sousa Neto (12502/OAB-PA) e Pollyanna Fernanda Mota de Queiroz Benevides (16107/OAB-PA), representando F. A. S. de Carvalho Serviços Técnicos Eireli.

Não atuou.

REPRESENTAÇÃO. PREGÃO ELETRÔNICO. MANUTENÇÃO DE TRECHOS DA BR-155/PA. INABILITAÇÃO DA REPRESENTANTE POR NÃO DEMONSTRAR EXPERIÊNCIA PRÉVIA EM SERVIÇOS DE COMPLEXIDADE SEMELHANTE OU SUPERIOR À EXIGIDA DO FUTURO CONTRATADO. INDÍCIOS DE IMPROCEDÊNCIA DOS ARGUMENTOS UTILIZADOS PELO PREGOEIRO. EXPERIÊNCIA EM MANUTENÇÃO DE VIAS URBANAS APARENTEMENTE EQUIVALENTE À MANUTENÇÃO DE RODOVIAS. PRESENÇA DOS PRESSUPOSTOS PARA A CONCESSÃO DE MEDIDA CAUTELAR. CONHECIMENTO. REFERENDO. AGRAVO. NEGATIVA DE PROVIMENTO. CIÊNCIA.

REPRESENTAÇÃO (REPR)

Secretaria de Fiscalização de Infraestrutura Rodoviária e de Aviação Civil (SeinfraRod).

Preliminarmente, conheço do recurso em apreço, visto que foram preenchidos os requisitos necessários à espécie. 
2.	Trata-se de agravo interposto pelo Departamento Nacional de Infraestrutura de Transportes (DNIT) em face de medida cautelar proferida por este relator, que, ao examinar representação formulada pelo empresário individual F.A.S. de Carvalho Serviços Técnicos Eireli, determinou a suspensão do Pregão Eletrônico 442/2021, destinado à contratação de serviços de manutenção rodoviária (conservação e recuperação) da BR-155/PA, em trecho com extensão de 93,70 km. 
3.	O valor estimado pela administração foi de R$ 106.920.087,81. Participaram do certame sete interessadas e a menor proposta foi apresentada pela Nacional Construção Civil Ltda. ao preço global de R$ 58.100.000,00. Contudo, a empresa foi inabilitada e não houve manifestação de interesse em recorrer. 
4.	A representante ficou classificada em segundo lugar, com proposta comercial de R$ 59.180.268,60, mas também foi inabilitada, sob a justificativa de que não teria comprovado as condições exigidas em edital. Mesmo tendo recorrido, a decisão foi mantida pelo pregoeiro e pela autoridade superior. 
5.	Convocada a terceira colocada (Ethos Engenharia de Infraestrutura S/A) , com proposta de R$ 83.447.094,52, sua documentação foi aceita. Pelo que consta dos autos, o certame foi homologado, o objeto foi adjudicado e o contrato foi assinado no dia 23/3/2022. A escolhida já vinha prestando serviços ao DNIT, desde o ano de 2016, no mesmo trecho, e mantinha contrato que estaria vigente até 24/8/2022. Tal informação consta do estudo técnico preliminar da atual contratação, conforme peça 9.
6.	Narrou a representante que: i) sua desclassificação decorreu do descumprimento do item 6.1.1, alínea "a", do termo de referência e do item 9.11.3 do edital, ou seja, a empresa não teria comprovado a capacidade operacional (qualificação técnica) na conservação, e/ou na manutenção e/ou na restauração de rodovias com extensão mínima de 47 km; ii) não só comprovou a execução de serviços de mesmo caráter e de idêntica complexidade (atestados eram referentes a vias urbanas) , como apresentou quantitativo muito superior ao solicitado no edital (se tomadas as dimensões padrão das rodovias, a extensão executada seria de 98,89 km) ; e iii) a única diferença entre a execução de pavimentação em ruas e em rodovias é que nas ruas existem imóveis edificados ao longo de sua extensão e nas rodovias não, o que não impacta na pavimentação em si, sendo, portanto, serviços similares de complexidade tecnológica e operacional equivalentes, a teor do artigo 30, inciso III e § 3º, da Lei 8.666/1993 e do próprio item 6.1.1, letra "a", do edital. 
7.	Por meio do Despacho de peça 17, acolhi proposta da SeinfraRodoviaAviação e deferi medida cautelar, sem oitiva prévia, para suspender os efeitos da homologação do Pregão 442/2021 e do decorrente Contrato 99/2022 até que o Tribunal deliberasse sobre o mérito da matéria. Autorizei também a oitiva do DNIT e da Ethos Engenharia de Infraestrutura S/A para que se manifestassem em relação aos pressupostos da cautelar deferida, e, também, quanto à inabilitação indevida da empresa F.A.S. de Carvalho Serviços Técnicos Eireli. Tais providências foram referendadas pelo Tribunal por intermédio do Acórdão 579/2022-TCU-Plenário.
8.	Insatisfeito com essa decisão, o Departamento Nacional de Infraestrutura de Transportes interpôs agravo. 
9.	No tocante à fumaça do bom direito, o DNIT justifica que os serviços de conservação e de manutenção de pavimentos asfálticos realizados em rodovias seriam mais complexos que os relativos às vias urbanas, não apenas em razão da espessura do pavimento, mas também do volume, da velocidade, do peso e da dimensão dos veículos em tráfego. Acrescenta que os serviços de manutenção rodoviária obedecem a um padrão diferenciado - que reflete a necessidade de realização de pagamentos por desempenho - e que os atestados apresentados pela representante não teriam utilizado o critério de pagamento híbrido. 
10.	Outro ponto tratado no recurso diz respeito ao perigo da demora reverso. O DNIT argumenta que o trecho rodoviário estaria descoberto dos serviços essenciais de conservação e de manutenção, pois o contrato anterior teria sido encerrado em 20/3/2022, mediante a expedição de ordem de paralisação/suspensão, após ser constatada a inexistência de quantitativos na planilha. Por fim, afirma que a degradação das condições da via pode ensejar acidentes com mortes e multiplicar os processos judiciais em que se alega a omissão da autarquia federal.
11.	A SeinfraRodoviaAviação analisou essas questões e propôs a negativa de provimento do agravo, mantendo-se a medida cautelar de suspensão do certame. Manifesto-me de acordo com os pareceres precedentes, cujos fundamentos incorporo como razões de decidir, sem prejuízo das considerações que passo a fazer. 
12.	O cerne da discussão diz respeito à equivalência entre as obras de pavimentação executadas em vias urbanas e as realizadas em rodovias. Enquanto o DNIT defende que não haveria a mesma complexidade técnica, este Relator e a secretaria especializada entendem que, ao menos em juízo preliminar, os serviços seriam compatíveis, de modo que os atestados apresentados pelo empresário individual F.A.S. de Carvalho Serviços Técnicos Eireli deveriam ter sido aceitos. 
13.	 As características do tráfego de veículos, como volume, velocidade média, peso e dimensões, influenciam na periodicidade das intervenções, mas, tecnicamente, o serviço aparenta ser o mesmo. Afinal, as patologias são as mesmas: surgimento de trincas e panelas, enfraquecimento da sinalização, dentre outras. Para resolver essas questões, os serviços são muito semelhantes, a exemplo da aquisição e transporte da mistura betuminosa, da realização de operações "tapa-buraco" e da execução de serviços de limpeza das sarjetas e dos meios-fios. 
14.	Em sua manifestação, o DNIT não logrou demonstrar que os serviços de conservação e de manutenção de pavimentos asfálticos realizados em vias urbanas seguem normas técnicas de execução menos rigorosas. Apesar de as vias urbanas estarem sob a jurisdição municipal, é relativamente comum a remissão às normas federais.
15.	Devo lembrar que alguns serviços nem são influenciados pelo volume de veículos - o que reforça a posição deste Tribunal. É o caso, por exemplo, dos serviços de roçada da vegetação no entorno, ou seja, a periodicidade das intervenções independe do fluxo de caminhões pesados ou de automóveis em alta velocidade.  
16.	Quanto à alegação de que os atestados técnicos apresentados pela representante estariam lastreados em contratos cujo critério de medição não era baseado no desempenho, observo que a questão diz respeito à forma de remuneração da empresa contratada, ou seja, não envolve discussão sobre a qualificação técnica da empresa. Além do mais, como apontado pela unidade técnica, aparentemente, o DNIT não exigiu que os serviços objeto dos atestados resultassem de contratos com critérios de pagamento híbridos, por desempenho. 
17.	Portanto, permanece presente a fumaça do bom direito, a justificar a manutenção da cautelar. 
18.	A autarquia federal não conseguiu demonstrar a existência do perigo da demora reverso. Como já mencionado, a Ethos Engenharia de Infraestrutura S/A mantém vínculo contratual com o DNIT até 24/8/2022, em que pese o negócio jurídico ter sido objeto de ordem de paralisação/suspensão em 20/3/2022. Essa interrupção, que não se confunde com rescisão, decorreu da iminência da celebração do novo ajuste, resultante do Pregão Eletrônico 442/2021. 
19.	Em consulta ao Sistema de Acompanhamento de Contratos do DNIT, a unidade técnica identificou que, no momento da suspensão contratual, havia um saldo a executar de R$ 1.820.148,07 e que o valor médio mensal das medições era de R$ 449.975,03. Com esse saldo seria possível pagar os serviços por aproximadamente 4 meses. 
20.	Portanto, mesmo com a medida cautelar, que suspendeu os efeitos do contrato decorrente do Pregão Eletrônico 442/2021, caso a autarquia entenda necessário, não vislumbro óbices à utilização do saldo do ajuste anterior - que se encontra ativo - para realizar os serviços emergenciais. 
21.	Ante o exposto, voto por que o Tribunal adote a deliberação que ora submeto a este Colegiado.
TCU, Sala das Sessões, em 27 de julho de 2022.
BENJAMIN ZYMLER 
Relator